【裁判字號】    92,台上,3877
【裁判日期】    920717
【裁判案由】    殺人
【裁判全文】
最高法院刑事判決                              九十二年度台上字第三八七七號
    上  訴  人  甲○○
                        在押.
右上訴人因殺人案件，不服台灣高等法院台中分院中華民國九十二年五月十四日第二
審判決（九十二年度上重訴字第六號，起訴案號：台灣彰化地方法院檢察署九十年度
偵字第七一八０號），提起上訴，本院判決如左：
    主  文
原判決撤銷，發回台灣高等法院台中分院。
    理  由
本件原判決認定上訴人甲○○與被害人陳秀麗係鄰居，陳秀麗懷疑上訴人提供毒品安
非他命予其丈夫王光志施用，曾於民國九十年九月初與上訴人發生爭吵，陳秀麗之弟
陳畯瑋知悉後，又於同年月八日下午與父母及友人至上訴人住處理論，訓斥上訴人，
且發生肢體衝突。上訴人認係陳秀麗授意，乃耿耿於懷，對陳秀麗更加怨恨，因積怒
未消，竟起意伺機殺害陳秀麗，於九十年十月二十六日下午四時許，預先在彰化縣二
林鎮○○路附近菜市場，購買水果刀一支（刀柄長十二公分、刀刃長十七公分，起訴
書認係生魚片刀），放在其所有七Ｈ｜四二二一號自用小客車內。同日晚上七時二十
五分以後，上訴人在彰化縣二林鎮○○街一一０號「三商百貨」前，見陳秀麗與其女
兒黃珮嘉從「三商百貨」大門走至ＴＺＺ｜三六七號機車停放處，正跨上機車欲行離
去，上訴人明知人體左胸及左腰部內有重要臟器，為生命中樞部位之一，且知上開水
果刀為鋼製，刀刃質堅銳利，如持以刺入人體上開部位，將致人於死，竟因上開積恨
，決意殺害陳秀麗，持刀跑至陳秀麗身旁，猛力連刺陳秀麗左胸二刀及左腰一刀，使
陳秀麗受有左側胸部七公分〤一．二公分〤四公分（深至肋骨上，底部大）、四公分
〤一．五公分〤七公分（傷口深至肺部）、左腰部三公分〤一公分〤五公分（斜向皮
下脂肪下）之刀刺傷而不支倒地。上訴人見陳秀麗已不支倒地，將水果刀棄於現場，
倉促駕車逃逸。陳秀麗雖經人送往彰化基督教醫院二林分院急救，仍於同日晚上八時
四十五分許，因創傷性氣胸及血胸，導致心肺衰竭而不治死亡。嗣警員在案發現場扣
得該支水果刀，上訴人並於同年月二十八日下午一時十分許，由其弟黃國英陪同投案
等情。因而撤銷第一審之科刑判決，改判仍論處上訴人殺人罪刑（處無期徒刑，褫奪
公權終身）。固非無見。
惟查：原判決認上訴人辯稱案發日先在三商百貨內遭被害人罵為垃圾等語，與被害人
之女黃珮嘉之指述及證人歐陽淑媛之證述不符，尚不足採。然歐陽淑媛係案發時路過
現場之人，對於上訴人與被害人之前在三商百貨內有無如何之言詞爭執，自屬不知，
而黃珮嘉就上訴人是否在三商百貨內遭被害人罵為垃圾？或為如何之言詞爭執？則未
為證述。原判決既未調查，又未於理由欄加以說明，即認上訴人此項供述，與黃珮嘉
之指述及歐陽淑媛之證述均有不符，而不予採信，有判決理由不備之違法。究竟上訴
人是否於案發前被罵為垃圾，與上訴人犯罪時所受刺激有關，為科刑時應審酌之事項
，案關重典，自應為必要之調查。原判決未為調查，有調查職責未盡之違法。又刑事
審判之量刑，在於實現刑罰權之分配的正義，故法院對有罪之被告科刑，應符合罪刑
相當原則，使罰當其罪，以契合人民之法律感情。此所以刑法第五十七條明定科刑時
應審酌一切情狀，尤應注意該條所列各款情形，以為科刑輕重之標準。第一審法院以
「審酌上訴人之素行，僅因與被害人間細故之怨恨即率萌殺機之犯罪動機、目的，公
然於馬路持刀械連刺被害人三刀，行兇泯滅人性，視人命為無物，且以死者所受之傷
害程度判斷，足認上訴人下手之猛，行兇殘忍之犯罪手段，造成被害人死亡之無可彌
補後果，對社會治安、人群道義所生之危害甚巨，其惡性甚重，若以一般短期教化顯
不足以改變其之惡性，且上訴人犯後迄未與被害人家屬達成民事和解賠償損害及猶飾
詞辯稱無殺人之故意，未見有所悔意等一切情狀」等理由，從重量處上訴人無期徒刑
，褫奪公權終身。原判決撤銷第一審判決，於審酌上訴人犯罪之情狀時，已未認上訴
人有「泯滅人性，視人命為無物」、「行兇殘忍之犯罪手段」、「對社會治安、人群
道義所生之危害甚巨」、「短期教化顯不足以改變其惡性」等情形，而就上訴人於案
發後第三日即出面投案，坦承持刀犯罪，雖迄未和解，賠償被害人家屬損害，但已先
致贈奠儀新台幣十萬元（原審卷第一百二十頁）之犯罪後態度等事實，則未予審酌說
明，而仍科處相同之刑，依前揭說明，亦屬判決理由不備。上訴意旨執以指摘原判決
違背法令，非無理由，應認原判決有撤銷發回更審之原因。原判決不另諭知無罪部分
，基於審判不可分關係，應併予發回。
據上論結，應依刑事訴訟法第三百九十七條、第四百零一條，判決如主文。
中      華      民      國    九十二    年      七      月    十七      日
                              最高法院刑事第十二庭
                                  審判長法官  謝  俊  雄
                                        法官  蘇  振  堂
                                        法官  張  春  福
                                        法官  呂  丹  玉
                                        法官  張  清  埤
      右正本證明與原本無異
                                              書  記  官
中      華      民      國    九十二    年      七      月    二十五    日
                                                                        Ｖ


司法院資訊處製作；財團法人民間司法改革基金會備份。
